【裁判字號】    99,台上,4367
【裁判日期】    990708
【裁判案由】    妨害性自主
【裁判全文】
最高法院刑事判決            九十九年度台上字第四三六七號
上  訴  人  甲○○
選任辯護人  莊喬汝律師
            薛西全律師
上列上訴人因妨害性自主案件，不服台灣高等法院中華民國九十
七年七月二十三日第二審判決（九十七年度上訴字第六二六號，
起訴案號：台灣板橋地方法院檢察署九十五年度偵字第二七一二
五號），提起上訴，本院判決如下：
    主  文
原判決關於強制猥褻部分撤銷，發回台灣高等法院。
其他上訴駁回。
    理  由
壹、撤銷發回（即強制猥褻）部分：
本件原判決認定上訴人甲○○有如其事實欄所載先後對未滿十四
歲之Ｂ、Ｃ二童（姓名、年籍均詳卷），多次為強制猥褻犯行，
因而維持第一審變更起訴法條後，依接續犯分別論上訴人以對於
未滿十四歲之女子，以違反其意願之方法，而為猥褻行為二罪，
各處有期徒刑四年、三年六月，駁回上訴人關於此二部分之第二
審上訴；固非無見。
惟查：(一)、刑法修正刪除連續犯之規定後，除具有複次行為外觀
之接續犯、集合犯仍為一罪評價外，各複次行為當本於一行為一
罪一罰之原則予以論處。而所謂集合犯，係指立法者所制定之犯
罪構成要件中，本質上即預定有數個同種類行為而反覆實行之犯
罪；接續犯則係指依個案情節，其犯罪係於同時同地或密切接近
之時地實行，侵害同一之法益，各舉動之獨立性極為薄弱，依一
般社會健全觀念，在時間差距上，難以強行分開，在刑法評價上
，合為包括之一行為予以評價，較為合理之情形。刑法第二百二
十四條之一對未滿十四歲之女子，違反其意願而為猥褻行為，本
質上並非必然具有複次性，立法者亦無兼包含攝、聚多成一之擬
制意思，依社會通念尤難容其一再違犯，其非屬集合犯，應一罪
一罰，向無異論。原判決事實認定，上訴人基於強制猥褻犯意，
於民國九十四年六、七月間某日起迄同年九月間某日止，先後在
某安親班教室或廁所內，違反被害人Ｃ童意願，以撫摸其胸部、
陰部方式而為猥褻行為多次；又於九十五年七月間某日起至同年
十月十七日止，違反被害人Ｂ童意願，以撫摸其胸部、陰部方式
而為猥褻行為多次等情（見原判決事實欄第一、二段）。上開認
定若果不虛，觀諸上訴人各次犯罪之實行，時、空上顯不具有依
社會通念難以強行劃分之緊密關聯性，所侵害法益分屬被害人Ｂ
童、Ｃ童二人，亦非盡同一，依前揭說明，自非屬接續犯。乃原
判決理由第貳欄四之(二)以上訴人主觀上當亦有欲接續為多次加重
強制猥褻行為之包括犯意，在刑法評價上應認屬接續犯之包括一
罪等詞，就上訴人於刑法修正前、後之多次猥褻Ｂ、Ｃ二童犯行
，分論以包括一罪，洵有適用法則不當之違誤。(二)、刑法第二百
二十七條第一項、第二項之對於未滿十四歲之男女為性交、猥褻
罪，係以被害人之年齡作為構成要件之一，立法意旨係衡酌未滿
十四歲之我國男女，身心發育未臻健全，智識尚非完足，不解性
行為之真義，客觀上否定其具有同意為性行為之能力，所保護之
法益，雖非無私人之性自主權，然毋寧多係基於國民健康之公共
利益，然此乃指被害人不具同意能力而竟同意之情形；倘根本違
反其自由意思，而係遭行為人以強暴、脅迫、恐嚇、催眠術或其
他違反其意願之方法而為性侵害者，應逕行論以同法第二百二十
二條或第二百二十四條之一之加重強制性交或加重強制猥褻罪，
亦即後者之被害法益純粹為性行為之自主權，當加分辨。又同法
第二百二十八條第一項、第二項之利用權勢性交、猥褻罪，係因
加害之行為人與被害人間具有親屬、監護、教養、教育、訓練、
救濟、醫療、公務、業務或其他類似之關係，而利用此權勢或機
會，進行性侵害，被害人雖同意該性行為，無非礙於上揭某程度
之服從關係而曲從，性自主意思決定仍受一定程度之壓抑，故獨
立列為另一性侵害犯罪類型。但如被害人係未滿十四歲之人時，
即應依吸收關係（重行為吸收輕行為），直接課以對於未滿十四
歲之男女為性侵害罪責，不發生想像競合犯從一重處斷之問題。
縱因吸收關係，而得將上揭利用權勢關係進行性侵害之情節，認
定為犯罪事實之一部分，以顯示犯行之全貌與法益侵害之嚴重性
，然仍應與上揭違反意願之加重強制性交或加重強制猥褻之情形
，作一區別，不容混淆。原判決事實既認定上訴人明知Ｂ、Ｃ二
童係未滿十四歲之女子，竟基於強制猥褻犯意，先後多次以撫摸
胸部、陰部方式，違反該二童之意願而予猥褻得逞（見原判決事
實欄第一、二段）；卻另於理由第貳欄四之(二)，說明上訴人「係
藉由其老師之身分，在教室使Ｂ童、Ｃ童不敢用力反抗」而遂行
其猥褻行為（見原判決第十六頁第二三、二四行），則究竟上訴
人係以如何方式「違反該二童之意願」，予以猥褻，事實認定與
理由說明不盡一致，併有理由矛盾之違法。(三)、鑑定人之鑑定，
雖足為證據資料之一種。但鑑定報告顯有疑義時，審理事實之法
院仍應調查其他必要之證據，以資認定，不得專憑尚有疑義之鑑
定報告，作為判決之唯一依據。又證據雖已調查，惟待證事實仍
有疑竇而未臻明瞭者，即與未經調查無異，如遽行判決，仍難謂
無應於審判期日調查之證據而未予調查之違法。原判決依憑台北
市立聯合醫院之「妨害性自主案件被告治療必要鑑定報告書」，
認定上訴人並無施以強制治療之必要。然查該鑑定報告除記載起
訴犯行外，僅於「鑑定所見欄」引述上訴人關於被訴犯行之辯解
，即於結論欄謂「目前並無證據顯示陳員（指上訴人）因性行為
異常或其他精神疾病之影響而對未滿十四歲之女子強制性交或為
強制猥褻行為，故其無接受精神科治療之必要」等旨（見一審卷
(一)第二三三、二三四頁）。但就上訴人是否具有性變態或性心（
生）理異常情形，以及其對於「性犯罪」是否具有高度再犯危險
性而必須藉助醫學上之治療以資矯正之情形等項，究為如何之判
斷，並無論敘說明。足徵該鑑定報告僅具鑑定之形式，而無實質
鑑定結果。原判決依憑該鑑定報告認無宣告刑前強制治療之必要
，嫌有調查職責未盡之可議。(四)、原判決一方面於理由壹之一，
說明Ｂ童警詢陳述，屬審判外之陳述而無證據能力（見原判決第
三頁第二至六行）；卻於理由第貳欄第二段(三)之2援引Ｂ童警詢
之陳述，認定Ｂ童第一次遭上訴人猥褻之時間為九十五年七月間
某日（見原判決第九頁第一至五行），同有證據上理由矛盾之違
失。以上或為上訴意旨所指摘，或為本院得依職權調查之事項，
應認有將原判決關於強制猥褻二部分撤銷發回之原因。
貳、上訴駁回（即恐嚇、強制、毀損）部分：
一、強制部分：
按犯最重本刑為三年以下有期徒刑、拘役或專科罰金之罪，如依
刑法分則加重結果，其最重本刑超過三年以上有期徒刑時，即非
屬刑事訴訟法第三百七十六條第一款之罪，經第二審判決，自得
上訴第三審法院。本件原判決關於論上訴人以刑法第三百零四條
第一項強制罪刑部分，該罪固屬最重本刑為有期徒刑三年以下之
罪，但原判決以上訴人係對於未滿十二歲之兒童為之，應依兒童
及少年福利法第七十條第一項加重其刑，而該加重屬刑法分則加
重之性質，依上開說明，此部分經原審判決後，自得上訴第三審
，先予敘明。又刑事訴訟法第三百七十七條規定：上訴於第三審
法院，非以判決違背法令為理由，不得為之；是提起第三審上訴
，應以原判決違背法令為理由，係屬法定要件。如果上訴理由書
狀並未依據卷內訴訟資料具體指摘原判決不適用何種法則或如何
適用不當，或所指摘原判決違法情事，顯與法律規定得為第三審
上訴理由之違法情形不相適合時，均應認其上訴為違背法律上之
程式，予以駁回。而證據之取捨及犯罪事實之認定，乃事實審法
院之職權，苟其取捨，不違背經驗法則或論理法則，不得任意指
為違法。原判決依憑被害人Ａ童（案發時未滿十四歲，姓名、年
籍詳卷）、Ｂ童之指訴、證人及上開女童國小導師陳○○之證詞
等證據資料，綜合卷內所有證據而為判斷，以被害人之指訴與事
實相符，而認定上訴人有對該二女童為強制犯行之事實，而維持
第一審論上訴人成年人以強暴使兒童行無義務之事二罪（其中一
罪為想像競合犯），各處有期徒刑四月，均減為有期徒刑二月之
判決；駁回上訴人關於此二部分第二審之上訴；已敘明所憑證據
及認定之理由，對於上訴人提出之辯解，何以不可採，亦在理由
內詳加指駁，俱有卷存資料可資覆按。所為論斷，核與經驗、論
理法則並無悖離，乃其職權之適法行使，要難指為違法。再刑事
被告之詰問權，係指訴訟上被告有在審判庭盤詰證人之權利；偵
查中檢察官訊問證人，旨在蒐集被告犯罪證據，以確認被告嫌疑
之有無及內容，與審判中透過當事人之攻防，經由詰問程序調查
證人以認定事實之性質及目的有別。偵查中辯護人僅有在場權及
陳述意見權，此觀刑事訴訟法第二百四十五條第二項前段之規定
甚明，檢察官訊問證人並無必須傳喚被告使其得以在場之規定，
同法第二百四十八條第一項前段雖規定「如被告在場者，被告得
親自詰問」，亦僅賦予該在場被告於檢察官訊問證人時得親自詰
問證人之機會而已，被告如不在場，殊難期有親自詰問之可能。
此項未經被告詰問之被告以外之人於偵查中向檢察官所為之陳述
，依刑事訴訟法第一百五十九條第一項、第一百五十九條之一第
二項之規定，除顯有不可信之例外情況外，原則上為「法律規定
得為證據」之傳聞例外，依其文義解釋及立法理由之說明，並無
限縮於檢察官在偵查中訊問證人之程序，應已給予被告或其辯護
人對該證人行使反對詰問權者，始有證據能力之可言。為保障被
告之反對詰問權，並與現行法對傳聞例外所建構之證據容許範圍
求其平衡，證人在偵查中雖未經被告之詰問，倘被告於審判中已
經對該證人當庭及先前之陳述進行詰問，即已賦予被告對該證人
詰問之機會，則該證人於偵查中之陳述即屬完足調查之證據，而
得作為判斷之依據。原判決理由壹之貳已說明Ａ、Ｂ二童在偵查
中向檢察官所為之陳述，並無「顯不可信之情況」，為有證據能
力，且上訴人及其辯護人反對詰問權既於第一審為充分完足之行
使，要難僅以其未於偵查中詰問，即謂該二童於偵查中之陳述無
證據能力之旨，於法要無不合。而原判決係維持第一審關於強制
（二罪）部分之判決，乃於據上論結欄援引刑事訴訟法第三百六
十八條為其依據，而未再行援引刑法第三百零四條及相關條文，
允無不當。上訴意旨略以：Ａ、Ｂ二童雖於第一審審理中接受詰
問，尚不能因此使渠等偵查中之陳述變易為有證據能力，原判決
認渠等偵查中供述為有證據能力，理由尚有不備；又原判決於據
上論結欄並未援引刑法第三百零四條及相關條文，資為論罪處刑
之依據，同有未洽云云，洵屬誤解。其餘上訴意旨並未依據卷內
訴訟資料，具體指摘原判決關於此部分究竟如何違背法令，徒憑
己意漫事指摘，或仍為單純事實上之爭執，核與法律規定得為第
三審上訴理由之違法情形均不相適合。應認其此二部分之上訴均
違背法律上之程式，併予駁回。
二、恐嚇、毀損部分
按刑事訴訟法第三百七十六條所列各罪之案件，經第二審判決者
，不得上訴於第三審法院，法有明文。本件上訴人恐嚇危害安全
及被訴毀損部分，原審撤銷第一審關於恐嚇、毀損部分之科刑判
決，改判依刑法第三百零五條之規定暨依兒童及少年福利法第七
十條第一項加重其刑後，論處上訴人恐嚇罪刑（復就毀損部分說
明不另為無罪諭知）之判決，駁回上訴人關於該部分之第二審上
訴，此部分經依兒童及少年福利法第七十條第一項加重其刑之結
果，其最重本刑為三年有期徒刑，仍屬刑事訴訟法第三百七十六
條第一款之案件。依首開說明，既經第二審判決，自不得上訴於
第三審法院，上訴人竟復提起上訴，顯為法所不許，其此二部分
上訴亦應併予駁回。
據上論結，應依刑事訴訟法第三百九十五條前段、第三百九十七
條、第四百零一條，判決如主文。
中    華    民    國  九十九  年    七    月    八    日
                      最高法院刑事第八庭
                          審判長法官  洪  文  章
                                法官  王  居  財
                                法官  郭  毓  洲
                                法官  黃  梅  月
                                法官  邱  同  印
本件正本證明與原本無異
                                      書  記  官
中    華    民    國  九十九  年    七    月   十二   日
                                                      v

司法院資訊處製作；財團法人民間司法改革基金會備份。
